臺灣板橋地方法院民事判決　　　　　　　　93年度建字第73號
原　　　告　　乙○○
　　　　　　　　　　　　一樓
訴訟代理人　　甲○○
被　　　告　　丙○○
兼訴訟代理人　丁○○
上列當事人間請求損害賠償事件，經本院於民國94年2 月17日言
詞辯論終結，判決如下：
    主  文
原告之訴及其假執行之聲請均駁回。
訴訟費用由原告負擔。
    事實及理由
一、本件原告起訴：
  (一)緣原告與被告陳國忠於93年8 月1 日訂定工程合約，並由被
    告丙○○擔任丁○○之連帶保證人，約定被告丁○○應於93
    年9 月15日前承作原告坐落於台北縣板橋市○○路133 巷1
    號5 、6 樓之混泥工磚牆工程，工程總價為新台幣（下同）
    895, 000元，然被告屢次蓄意停工以致工程停頓，原告於93
    年9 月6 日已寄發存證信函，告知被告應於文到3 日內完成
    第2 期工程（5 樓完工，含地磚、浴室磁磚、油漆、輕鋼架
    ），被告於同年月7 日收到存證信函，答應完工，原告即陸
    續支付被告140,000 元，被告於93年9 月14日再提出預支15
    0,00０元，原告即口頭勸告被告繼續完工，後續工資由原告
    先代支出，然被告不予理會，工程依然停工。
  (二)按兩造於工程合約書第7 條約定：本程之圖樣及施工說明書
    等，被告應完全明瞭，確實遵照，不得偷工減料擅自更改；
    且原告保留工程圖樣更改權，未施工前被告應確實遵守。凡
    有未經明示之處，被告應隨時詢問原告，並經其指示後辦理
    之，且不可隨意追加款項。如有以上情事發生，經原告口頭
    勸告不聽，原告可隨時終止合約，且被告需負賠償責任，賠
    償金額為工程之2 倍；工程產權歸原告所有。第8 條約定：
    依簽約日起至93年9 月15日完工。每逾一日罰款金額為新台
    幣5,000 元。被告需按完工期限和工程進度所約定日期完成
    各段之工作，如無故曠工2 日（含）以上，則合約自動終止
    ；且被告必須負連帶賠償責任。賠償金額為總工程之2 倍（
    如天災或非人力所不能抗拒者，除外）。查被告丁○○於於
    93 年9月12日、及自同年月15日起至10月止均已停工，已違
    反工程合約第8 條之約定，爰於93年10月12日以存證信函通
    知被告本件工程契約已自動終止，並須賠償原告總工程款之
    2 倍即1,790,000 元。
  (三)為此，依據工程合約第7 、8 條及連帶保證之法律關係，請
    求被告應連帶給付原告1,790,000 元，並陳明願供擔保請准
    宣告假執行。
二、被告則抗辯：
  (一)被告對於丁○○與原告於93年8 月1 日簽訂工程合約，並由
    丙○○擔任連帶保證人之事實，並不爭執。然被告並無無故
    曠工之情形：被告於93年8 月2 日、9 日均有施工；至於同
    年8 月8 日乃因星期日，該社區規定例假日不得施工，以免
    打擾例假日住戶之休息安寧；而同年9 月2 日、3 日、4 日
    乃因原告外包之水電工程施工，被告須與之配合而停工，凡
    此均經原告同意，且與工程合約之意旨相符，顯非無故曠工
    至明。被告既非無故曠工，則原告主張依工程合約書第8 條
    「無故曠工2 日以上」而終止合約，並請求損害賠償，即無
    理由。
  (二)系爭工程6 樓部分係屬違章建築，且於93年9 月上旬遭台北
    縣政府工務局查報應行拆除，原告乃通知被告在9 月17日斥
    除前不得施工，嗣因拆除日期延誤，工務局遲至93年9 月20
    日始完成違章拆除作業，被告乃要求原告應重新檢討6 樓繼
    續施工之合法性，以免觸法，詎料原告竟惱羞成怒，私下將
    鐵門換鎖，不准被告繼續施工，企圖造成被告逾期完工之假
    像，進而藉此提起本件訴訟。
  (三)依上事實可知，被告無法於約定之93年9 月15日前完工，一
    來係配合他工程之承包商施工，二來係因系爭工程6 樓部分
    遭違章拆除之影響，不但均非可歸責於承攬人之事由，甚且
    係依原告之指示而為，則原告豈能藉此而主張被告應負遲延
    責任？亦有進者，當被告要求重新檢討6 樓繼續施工之合法
    性時，竟遭原告以換鎖方式阻止被告繼續施工之對待，此不
    但更不可歸責於被告，甚且已造成被告之損失，豈得事理之
    平？
  (三)綜上所述，原告之請求並無理由，請求駁回原告之訴及假執
    行之聲請，並陳明如受不利判決，願供擔保請准宣告免假執
    行。
三、經查原告與被告丁○○於93年8 月1 日簽訂工程合約，由被
    告丙○○擔保丁○○之連帶擔保證，約定被告丁○○應於93
    年9 月15日前承作原告坐落於台北縣板橋市○○路133 巷1
    號5 、6 樓之混泥工磚牆工程，工程總價為895,000 元，原
    告總計已支付工程款325,000 元，及原告所有前揭台北縣板
    橋市○○○路133 巷1 號6 樓建物係屬違章建築，已於93年
    9 月20日經台北縣政府工務局拆除之事實，有工程合約、台
    北縣政府工務局違章建築拆除通知單各一件，及被告所提出
    之現場照片四張（即被證4）可 證，復為兩造所不爭執，自
    堪信為真實。因此，本件之爭點應依序為：(一)系爭房屋5 、
    6 樓之造價分別為何；(二)被告已施作5 、6 樓工程分別得請
    求之工程款為何；(三)原告得否主張被告違約本件工程合約已
    自動終止而請求違約金。
四、系爭房屋5、6樓之造價分別為何：
  (一)查系爭承攬工程之細目雖記載於依兩造所簽訂工程合約書附
    件「混泥土工程材料、施工分析」，然並未就5 、6 樓各部
    分之細目分別計價。因6 樓部分係屬違建，經台北縣政府工
    務局於93年9 月14日查報應行拆除，有被告所提出之台北縣
    政府工務局違章建築拆除通知書一件在卷足憑，是6 樓部分
    之承攬契約核屬有可歸責於原告之事由致被告不能完成承攬
    工作，至於5 樓部分並無不能完成承攬工作之情事，且原告
    並於93年9 月6 日寄發存證信函促請被告於文到後3 日內完
    成第2 期工程（即樓完工），亦有原告所提出之存證信函一
    件在卷可稽。因此，系爭工程5 、6 部分之造價自有區分之
    必要。
  (二)復查依原告所提出之混泥土單價分析表所載（詳附件），5
    樓部分依據被告出具之報價單（即原證11）計價結果應為48
    6,930 元，6 樓部分依據被告出具之報價單計價結果應為48
    4, 810元，合計為971,740 元，然兩造於工程合約書中約定
    系爭5 、6 樓工程之總價為895,000 元，則依前開報價單估
    價結果之比例折算結果，5 樓部分之約定工程價額應為448,
    476 元（計算式：895,000*486,930/971,740=448,476 ），
    6 樓部分之工程價額應為446,524 元（計算式：895,000*48
    4,810/971,7 40 =446,524）。
  (三)被告雖於本院93年11月4 日審理時陳稱：系爭工程之總價為
    895,000 元，6 樓部分之工程價額為250,000 元，5 樓部分
    之工程價額為645,000 元云云，並於本93年12月2 日審理時
    提出估價單，記載系爭5 樓部分之工程款為758,870 元，已
    施工完成部分應計價527,650 元，已工一半部分應計價22,0
    00元，未施工有進材料部分應計價120,000 元，尚未施工部
    分應計價89,220元，至於6 樓部分已施部分應價計247,000
    元。惟查系爭工程之約定總價為895,000 元，而被告所提出
    5 樓部分之工程款為758,870 元，6 樓已完成部部分應計價
    247,000 元，則系爭5 樓之工程款（含已完成與未完成部分
    ）與6 樓已完成部分之工程款（不包含尚未完成部分）合計
    已高達1,005,870 元，已超過兩造約定之工程總價，核被告
    所提出之報價單顯與兩造工程合約之約定不符，不足採信。
五、被告已施作5、6樓工程分別得請求之工程款為何：
  (一)經查被告已完成五樓部分之工程，依原告所提出混泥土價分
    析表所載為268,350 元，因前揭268,350 元係依據被告所提
    出之工程估價單計價，而依工程估價單計價之工程總價為97
    1, 740元，兩造約定之工程總價僅為895,000 元，是前揭26
    8,35 0元應乘以0.921 （即895,000/971,740=0.921）， 始
    被告為依工程合約所得請求之工程款，是被告就5 樓部分所
    得請求之工程款應為247,150 元（計算式：268,350*0.921=
    247,150）。
  (二)被告雖抗辯：5 樓部分已施工完成部分應計價527,650 元，
    已施工一半部分應計價22,000元，未施工有進材料部分應計
    價120,000 元，尚未施工部分僅有89,220元云云（細目詳被
    告所提出之估價單）。惟查被告自認原告所提出混泥土單價
    分析表5 樓部分品名欄「五、磁磚室內房間及內外走道」、
    「八、5 樓窗戶、冷氣窗」、「九、油漆」、「十、輕鋼架
    」、「十一、浴室天花板」尚未完全施工。另有關品名欄「
    五、磁磚浴室地面、壁面」所示之工程，被告雖抗辯已施工
    完成，然被告僅貼上壁磚，並未將細縫填平，壁磚間之空隙
    仍可塞進竹筷，已據原告提出現場照片二張在卷為證。至於
    品名欄「六、5 樓房間門（含門檻）」、「七、5 樓浴室門
    （含門檻）」所示之工程，被告雖抗辯亦施工完成，然觀諸
    兩造所提出之現場照片，門片並未安裝完成。是原告主張前
    揭尚未完成之工程款應予扣除，核屬有據，經予扣除後，被
    告已完成之工程細目依其所提出之工程估價單計價應為268,
    350 元（扣款細目即附件），折算為兩造合約價款即為247,
    150 元，被告亦於本院93年12月2 日審理時自承其完成5 樓
    部分之工程約為247,000 元。核被告此部分之抗辯，或係虛
    列兩造工程合約所無之帳目，或將未施工成完之工程列為完
    工，顯無可採。
  (三)復查系爭6 樓部分之工程因遭台北縣政府工務局查報違章應
    行拆除，有被告提出之拆除通知單一件在卷足憑，是被告抗
    辯其經原告通知於93年9 月17日拆除前不得施工，核與常情
    相符，足堪憑信。原告雖主張：系爭6 樓部分係遭台北縣工
    務局於93年9 月14日查報違章應行拆除，而本件工程兩造約
    定於93年9 月15日完工，按常理93年9 月14日為完工日之前
    一日，被告之工作應已幾近完工，然被告卻連5 樓非屬違章
    建築之部分，亦未完工，則於93年9 月14日拆除通知公告時
    ，當然無法期待被告能一夜之間完成工作，顯見5 樓部分之
    工作與拆除無關云云。惟查依據兩造所簽訂工程合約書第6
    條之約定，第1 期款於5 、6 樓牆、地面、天花板、女兒牆
    、6 樓隔熱磚木作拆除、清運進料時支付80,000元，第2 期
    款於工程進度至5 樓完工時支付360,000 元，並手寫方式註
    明「按工程進度第2 期款支援第1 期款」，則兩造約定之施
    工順序應為5 、6 樓牆面與地面之泥作工程施作完成後，再
    施作5 樓部分之內部裝潢工程，而原告既經通知被告6 樓部
    分於台北縣政府工務局拆除前不得施工，則第1 期工程既已
    停滯，第2 期工程當然受影響而無法繼續施工，又台北縣政
    府工務局於93年9 月14日核發拆除通知書前曾至現場勘查，
    是兩造於93年9 月14日前均已知悉台北縣政府工務局將核發
    拆除通知書，核原告主張：被告於93年9 月14日始知悉6 樓
    部分將遭台北縣政府工務局拆除，5 樓部分無法於1 日內完
    工，5 樓部分被告無法完工與6 樓部分經台北縣政府查報拆
    除無關云云，顯與兩造於工程合約約定之施工順序不符，亦
    與常情有違，不足採信。
  (四)按定作人於工作未完成前，任意終止契約者，依民法第511
    條之規定，應賠償承攬人因契約終止而生之損害。上訴人承
    攬被上訴人發包之系爭工程後依約施工，今因不可歸責於上
    訴人之事由，由被上訴人行使任意終止權，則因終止契約所
    生之不利益，應由被上訴人承擔，始符公平原則，且不違背
    上開規定之法意。是以上訴人依約已完成之工程及已進場之
    材料縱對被上訴人無利益，被上訴人仍應核實給價，庶免無
    可歸責事由之上訴人因此而受不測之損害。最高法院92年度
    台上字第337 號判決著有明文。經查：
    依被告所提出之估價單所載，6 樓部分已施工之磚牆為30
      坪，每坪按4,000 元計算，6 樓部分已完成之磚牆應計價
      4,000 元，至於6 樓房間門與浴室門部分已完成者應計價
      9,200 元。原告則主張：6 樓部分之磚牆僅施作13坪，且
      未粗胚及粉光，應僅計價32,500元，6 樓房間門與浴室門
      部分已成完者應計價54,000元云云。因6 樓部分目前已經
      台北縣工務局拆除，被告對於原告有得請求之工程報酬權
      存在，但其數額不能證明或證明有重大困難，本院審酌系
      爭6 樓磚牆與門片工程係因可歸責於原告之事由，遭台北
      縣政府拆除，且6 樓工作物亦歸原告所有，原告於遭台北
      縣政府工務局拆除前，自應負有就被告6 樓已施工完成部
      分保存證據，或就6 樓已施工部分之計價與被告達成協議
      ，惟原告卻不如此之為，是6 樓部分遭台北縣政府拆除致
      無法舉證之不利益因歸原告負擔，本院因認被告抗辯：6
      樓部分已完成之磚牆應計價120,000 元，門片工程應計價
      9,200 元，尚屬可信。
    況依據兩造簽訂之工程合約書第6 條所載，工程進度至6
      樓之牆、地面、隔熱磚與進料時須支付第1 期工程款80,0
      00元，原告既已繳納第1 期款80 ,000 元，衡諸常情，被
      告就施作6 樓磚牆30坪之磚塊應已進場。且原告陳稱每施
      作1 坪磚牆必須使用磚塊250 塊，徵諸被告所提出泉源建
      材行於93年9 月9 日所出具之請款單所載，被告進料之紅
      磚已達5,000 塊，可施作20坪之磚牆，被告施作6 樓部分
      之磚牆應非僅原告所陳述之13坪。再者，原告既係因可歸
      責於自己之事由致被告不能完成6 樓工程，如依民法511
      條規定終止此部分之承攬契約，被告縱未完成粗胚及粉光
      工程，然既已進貨，自得請求原告依據給付承攬報酬及進
      貨之損害，是被告自得請求原告給付6 樓部分之工程款12
      9,200 元。
    被告雖另抗辯：6 樓部分之拆除及清運工程應計價45,000
      元，地面灌泥漿應計價20,600元，高空安全鷹架工程應計
      價45,000元，防水工程應計價7,200 元云云。惟查被告所
      抗辯之前開工程，如非兩造工程合約書附件「混泥土工程
      材料、施工分析」表所無，即係已計價於前開分析表之其
      他品名項下，自難採信。況系爭6 樓部分之磚牆工程為62
      坪，如被告僅完成30坪即須計價247,000 元，被告再完成
      其餘32坪，原告即須再支付128,000 元，則被告完成62坪
      6 樓磚牆即須計價375,000 元，而系爭6 樓之工程總價僅
      為446,524 元，則餘款71,524元根本不足以支應6 樓油漆
      、輕鋼架、浴室天花板、房間門、浴室門、磁磚工程之費
      用，顯見被告此部分之抗辯，係屬虛列費用，不足採信。
  (五)綜上所述，被告得請求原告給付5 樓部分之工程款為247,15
    0 元，6 樓部分之工程款為129,200 元，兩者合計為376,35
    0 元，惟原告已給付325,000 ，被告就已完成之工程尚得請
    求給付餘款51,350元。
六、原告得否主張被告違約本件工程合約而請求違約金：
  (一)原告主張：被告於93年9 月12日、同年月15日至同年10月停
    工，已違反本工程合約第8 條之約定，又被告於93年9 月5
    日自稱5 樓磚牆需追加款項（22至24坪，每坪單價4,000 元
    ）並於93年9 月13日再提出追加工程款，及於同年9 月14日
    要預支150,000 元，已違反工程合約第七條之約定，本契約
    已自動終止，被告並應賠償總工程款2 倍即179,000 元之違
    約金云云。
  (二)惟查系爭6 樓工程因遭台北縣政府工務局查報為違章，而於
    93 年9月20日遭拆除，則被告經原告通知6 樓部分於拆除前
    不得施工，被告就此部分無法於93年9 月15日前完工，並無
    「無故曠工二日（含）以上」之情事，是原告就6 樓未完工
    部分不得依工程合約書第8 條之約定主張自動終止，並請求
    被告賠償按總工程款2 倍計算之違約金。
  (三)復查系爭5 、6 樓工程係屬單一之承攬契約，其施工之順序
    參酌兩造所簽訂工程合約書第6 條之約定，應為5 、6 樓牆
    、地面、天花板、女兒牆、6 樓隔熱磚、木作拆除、清運與
    進料，則於6 樓之磚牆建造至30坪而遭台北縣政府查報違章
    應予拆除時，原告應明確告知被告究欲終止系爭6 樓部分之
    工程，或待台北縣政府工務局拆除違建相當時日後，再繼續
    依原訂工程合約內容施工。如原告欲終止6 樓部分之承攬契
    約，則應就6 樓部分與被告共同會算，並給付被告6 樓部分
    應得之報酬與進場材料之損害，再就5 樓部分重新計價按原
    工程合約書之內容繼續施工。如原告欲待台北縣政府工務局
    拆除違建相當時日後繼續依原訂工程合約內容施工，則被告
    自得暫時停止系爭5 、6 樓工程之施作，待原告通知後繼續
    按工程合約書所定之次序施工。惟原告雖於93年9 月6 日以
    存證信函通知被告於文到後3 日內完成第2 期工程，然對於
    涵蓋6 樓磚牆、地面與隔熱磚之第1 期工程，及涵蓋6 樓內
    部裝潢之細目工程究應如何處理，則未詳細與具體說明，茍
    被告依原合約內容繼續施作6 樓之磚牆工程至62坪，則原告
    蒙受6 樓部分遭拆除之損失將由30坪120,000 元，擴大至62
    坪24,800元，顯不利於原告，是被告於原告未明確告知系爭
    6 樓應如何處理前，暫停依原合約所定次序繼續施工，尚難
    認係無故曠工。
  (四)再查本件工程合約書第6 條約定，第1 期款於5 、6 樓牆、
    地面、天花板、女兒牆、6 樓隔熱磚木作拆除、清運進料時
    支付80,000元，第2 期款於工程進度至5 樓完工時支付360,
    000 元，並手寫方式註明「按工程進度第2 期款支援第1 期
    款」。被告抗辯：該手寫條款之真意為被告得按工程進度向
    原告請領第2 期款，用以支應第1 款之費用等語，原告對於
    被告此部分之抗辯，亦不爭執，且原告亦按被告施工之進度
    給付被告325,000 元，自堪信被告此部分之抗辯為真實。而
    被告已完成第1 、2 期工程款總計為376,350 元（計算式：
    247,150+ 129,200=376,350），原告僅給付325,000 元，被
    告尚得依工程進度向原告請領51,350元。原告於被告請領時
    拒絕給付此部分之款項，並任令6 樓部分遭台北縣政府拆除
    而不保存證據，再於本院審理時爭執被告已完成6 樓部分之
    工程僅應計價37,900元，則被告抗辯：因原告款項沒有撥下
    來，無法繼續施工等語（即同時履行抗辯），核屬有據。
  (五)又查原告雖主張：被告於93年9 月5 日自稱5 樓磚牆需追加
    款項（22至24坪，每坪單價4,000 元），又於93年9 月13日
    再提出追加工程款，同年9 月14日又要預支150,000 元，已
    違反工程合約第七條之約定，本件合約自動終止云云，惟原
    告已於93年9 月20日提出之起訴狀陳稱：被告於93年9 月14
    日再提出預支150,000 元，原告即口頭勸告被告，希望被告
    繼續完工，後續工資由原告先行代支出等語，則原告於93年
    9 月14日要求被告繼續完工，核屬拋棄其依本工程合約第7
    條得主張契約自動終止之權利，否則，要求被告繼續施工再
    先，復又主張契約已經終止再後，豈得事理之平？核被告此
    部分之抗辯，顯無可採。
  (六)末按本工程合約書第8 條約定：依簽約日起至93年9 月15日
    完工。每逾一日罰款金額為新台幣5,000 元。被告需按完工
    期限和工程進度所約定日期完成各段之工作，如無故曠工2
    日（含）以上，則合約自動終止；且被告必須負連帶賠償責
    任。賠償金額為總工程之2 倍（如天災或非人力所不能抗拒
    者，除外）。查被告丁○○雖於93年9 月12日、及自同年月
    15日起至10月止均已停工，然係因系爭6 樓房屋遭台北縣政
    府工務局查報違章拆除，並經原告通知於拆除前暫勿施工所
    致，且原告尚應給付被告工程款51,350元，而原告既未明確
    告知被告系爭6 樓房屋究應如何處理（即終止或於拆除後繼
    續施工），亦拒與被告結算6 樓部分之工程款，則被告未施
    作5 樓部分之工程，難認有無故曠工2 日以上之情事，原告
    請求被告給付按總工程款2 倍即1,790,000 元之違約金，核
    屬無據。
七、綜上所述，兩造所簽訂之本件工程合約，因系爭6 樓房屋遭
    台北縣政府工務局查報違章拆除，原告未向被告具體明確告
    知系爭6 樓部分係要終止承攬契約，或待台北縣政府工務局
    拆後相當時日後繼續施作，本件工程契約屬於法律關係未定
    狀態，被告未依原契約繼續施工，可免原告6 樓房屋遭拆除
    之損失擴大，難認係無故曠工2 日以上，並無違約情事。從
    而，原告依據工程合約書第7 、8 條之約定，請求被告給付
    違約金1,790,000 元，為無理由，應予駁回。又原告既受敗
    訴之判決，其假執行之聲請亦失所附麗，應併予駁回。
八、兩造其餘主張及所提證據與本院上開論斷無涉或無違，不予
    贅述。
九、結論：原告之訴為無理由，依民事訴訟法第78條，判決如主
    文。
中　　華　　民　　國　　94　　年　　2 　　月　　24　　日
                  民事第三庭    法　官　何君豪
以上正本係照原本作成
如對本判決上訴，須於判決送達後20日內向本院提出上訴狀
中　　華　　民　　國　　94　　年　　2 　　月　　24　　日
                            書記官　蕭興南
